高雄高等行政法院判決
110年度交上字第112號
上  訴  人  周秀珍                                     
訴訟代理人  洪安仁                                  
被  上訴人  交通部公路總局嘉義區監理所

代  表  人  黃萬益          
上列當事人間交通裁決事件，上訴人對於中華民國110年9月29日
臺灣嘉義地方法院110年度交字第36號行政訴訟判決，提起上訴
，本院判決如下︰
　　主  文
一、上訴駁回。
二、上訴審訴訟費用新臺幣750元由上訴人負擔。 
    理  由
一、緣上訴人所有車牌號碼BHP－8788號自用小客車（下稱系爭小
    客車）於110年3月19日下午7時16分許，在國道一號南下31.
    5公里（高架）處，經民眾檢附影像紀錄提出檢舉，國道公
    路警察局第一公路警察大隊汐止分隊警員認上訴人駕駛系爭
    小客車有「行駛高速公路未依規定變換車道（變換車道未依
    規定全程使用方向燈）」之違規行為，遂以國道警交字第ZA
    A278799號舉發違反道路交通管理事件通知單逕行舉發，記
    載應到案日期110年6月3日前，並移送被上訴人處理。上訴
    人於110年5月3日向被上訴人提出陳述後，被上訴人認上訴
    人系爭小客車確有「行駛高速公路未依規定變換車道」之違
    規事實，乃於110年6月3日以嘉監義裁字第76-ZAA278799號
    違反道路交通管理事件裁決書依道路交通管理處罰條例（下
    稱處罰條例）第33條第1項第4款、第63條第1項裁處上訴人
    罰鍰新臺幣（下同）3,000元，並記違規點數1點（下稱原處
    分）。上訴人不服，提起行政訴訟，經臺灣嘉義地方法院11
    0年度交字第36號行政訴訟判決駁回，上訴人仍不服，遂提
    起本件上訴。
二、上訴人起訴主張及訴之聲明、被上訴人於原審之答辯及聲明
    、原判決理由，均引用原判決書所載。
三、上訴意旨略以：
    無論是處罰條例第33條第1項第4款規定「未依規定變換車道
    」，或是高速公路及快速公路交通管制規則（下稱高速公路
    管制規則）第11條第2款規定「未依規定使用方向燈」，均
    無法直接解釋為「變換車道時，應先顯示欲變換車道方向之
    燈光，並應顯示至完成轉彎或變換車道之行為」，即必須「
    全程皆使用方向燈」，故解釋上於高速公路變換車道自無須
    全程使用方向燈。原判決逕援引道路交通安全規則第109條
    第2項第2款「全程皆應使用方向燈」之規定，將處罰條例第
    33條第1項第4款、高速公路及快速公路交通管制規則第11條
    第2款規定為相同之解釋，顯有適用上開規定不當之違法等
    語，提起上訴。並聲明請求：1.原判決廢棄。2.原處分撤銷
    。
四、本院經核原判決並無違誤，茲就上訴理由再予論述如下：
  ㈠應適用的法規：
  ⒈應適用法令：
  ⑴處罰條例
  A.第33條第1項第4款、第6項：「汽車行駛於高速公路、快速
    公路或設站管制之道路，不遵使用限制、禁止、行車管制及
    管理事項之管制規則而有下列行為者，處汽車駕駛人新臺幣
    3,000元以上6,000元以下罰鍰：……四、未依規定變換車道。
    」「第1項之管制規則，由交通部會同內政部定之。」
  B.第63條第1項第1款：「汽車駕駛人有下列各款所列條款之一
    者，除依原條款處罰鍰外，並予記點：一、有第33條第1項…
    …情形之一者，各記違規點數1點。」
  ⑵道路交通安全規則：
　A.第105條：「汽車行駛於高速公路、快速公路或設站管制之
    道路，應遵守其管制之規定。」
　B.第109條第2項第2款：「汽車駕駛人，應依下列規定使用方
    向燈：……二、左（右）轉彎時，應先顯示車輛前後之左（右
    ）邊方向燈光；變換車道時，應先顯示欲變換車道方向之燈
    光，並應顯示至完成轉彎或變換車道之行為。」
  ⑶高速公路管制規則：
　A.第1條：「本規則依道路交通管理處罰條例（以下簡稱本條
    例）第33條第6項規定訂定之。」
　B.第11條第2款：「汽車在行駛途中，變換車道或超越前車時
    ，應依標誌、標線、號誌指示，並不得有下列情形：……二、
    未依規定使用方向燈。」
  ㈡原判決綜合檢舉錄影畫面光碟、勘驗筆錄、擷取照片等證據
    評價形成裁判基礎之心證，據以認定上訴人系爭小客車於前
    開路段自外側車道變換車道進入中線車道過程，僅於變換車
    道前之外側車道，有閃左方向燈3下，隨即熄滅，系爭小客
    車仍在原車車道內。此後，系爭小客車車輪壓中線、進入中
    線車道、完成變換車道，在無特殊突發狀況下，均未閃爍方
    向燈，有行駛高速公路未依規定變換車道之違規行為，核與
    卷內證據相符，亦無違於經驗法則、論理法則，自應採為本
    院判決之基礎。原判決依此認定事實，適用上開規定，認被
    上訴人以原處分對上訴人裁處罰鍰3,000元，並記違規點數1
    點，於法並無違誤，核其認事用法，並無判決違背法令。
  ㈢上訴人雖主張舉發地點係行駛於高速公路上，應適用高速公
    路管制規則第11條第2款「未依規定使用方向燈」之規定，
    該規定並未要求「變換車道時，應全程皆使用方向燈」，原
    判決援引道路交通安全規則第109條第2項第2款規定為相同
    之解釋，顯有適用法令不當之違法云云。惟查：
　⒈依處罰條例及其交通法規之規範結構，可知關於「車輛分類
    、汽車牌照申領……車輛裝載、行駛規定……及其他有關道路交
    通安全等事項」之管制，係以處罰條例第92條第1項授權訂
    定之道路交通安全規則以資規範。另關於「汽車行駛於高速
    公路……等特殊道路，應遵守使用限制、禁止、行車管制及管
    理事項」之管制，則係以處罰條例第33條第1項第6項授權訂
    定之高速公路管制規則以資規範。觀諸道路交通安全規則之
    規範事項，包括「車輛分類、汽車牌照申領……車輛裝載、行
    駛規定……及其他有關道路交通安全等事項」，管制項目及範
    圍甚廣，其中不乏有行駛於高速公路等特殊道路之限制規定
    ，例如道路交通安全規則第84條第1項第17款明定「車輛裝
    載危險物品應遵守下列事項：……十七、行經『高速公路』及『
    快速公路』時，除另有規定外，應行駛外側車道，並禁止變
    換車道……。」　可見道路交通安全規則之管制範圍，除一般
    道路外，亦包括高速公路等特殊道路在內，性質上係規範包
    含一般性道路交通安全之普通規定，而高速公路管制規則僅
    以高速公路等特殊道路為管制範圍之特別規定，兩者具有普
    通法與特別法之關係。準此，於規範競合時，固應優先適用
    為特別法之高速公路管制規則，然特別法未規定者，則應回
    歸適用為普通法之道路交通安全規則。此觀之道路交通安全
    規則第105條規定，係從普通法之立場，明定汽車行駛於高
    速公路等特殊道路，應遵守其管制之規定（即高速公路管制
    規則），即可印證。
　⒉依處罰條例第33條第1項第4款及第6項規定意旨，可知汽車行
    駛於高速公路，禁止「未依規定變換車道」，所指「依規定
    」變換車道，依前述說明，自應優先適用高速公路管制規則
    第11條第2款：「不得有下列情形：……二、未依規定使用方
    向燈」之管制規定。該條文所謂「未依規定使用方向燈」，
    係指變換車道時，未開啓顯示欲變換車道方向之方向燈，藉
    以提示後方來車預作準備而言，固無疑義。惟究應何時點前
    開啟方向燈，應顯示至何時止熄滅，始符合「依規定使用方
    向燈」之管制，該條款文義未明，經檢視高速公路管制規則
    ，亦無具體規定。是以，關於變換車道時使用方向燈之方法
    ，求之特別法之高速公路管制規則，既規定闕如，而普通法
    之道路交通安全規則第109條第2項第2款則有「變換車道時…
    …並應顯示至完成轉彎或變換車道」之明確規定，自應回歸
    適用該普通法規定。從而，原判決援引道路交通安全規則第
    109條第2項第2款規定，適用於本件高速公路變換車道之違
    規情形，據以認定原處分無違誤，核無適用法規不當之違法
    。
　⒊再者，參諸處罰條例第33條管制高速公路應依規定變換車道
　　之立法理由，係考量「高速公路行車速率極高，一旦發生交
    通事故，即造成一連串汽車追撞，致車毀人傷或死亡」，為
    提高駕駛人之戒心，並使其嚴格遵守高速公路管制規則之規
    定，故修法加重處罰（70年7月29日修正理由參照）；又考
    量「汽車行駛高速公路不遵管制規定因而肇事，其危險性顯
    較行駛一般道路為高……」（86年1月22日修正理由參照），
    可知立法者顧慮高速公路行車速率極高，倘發生車禍，較之
    一般道路，人員傷亡率較高，故對於行駛於高速公路施予較
    嚴格之管制標準，對違規者課予較重處罰，以確保高速公路
    行車安全。依此推論立法者以高速公路管制規則第11條第2
    款課予「依規定使用方向燈」之管制標準，不可能低於一般
    道路。從而，關於該款所稱「未依規定使用方向燈」之解釋
    ，參照道路交通安全規則第109條第2項第2款規定之標準，
    對高速公路駕駛人而言，並無過苛而顯不合理之情形。況倘
    依上訴人主張，將造成行駛於高速公路之管制標準低於一般
    道路之情形，如此解釋顯然違反立法者「為減少高速公路交
    通事故造成人員傷亡不幸事件」之立法意旨，核屬上訴人主
    觀之歧異法律見解，並無可採。
　㈣綜上所述，原判決並無上訴人所指有違背法令之情形，上訴
    意旨指摘原判決違背法令，求予廢棄，為無理由，應予駁回
    。又本件上訴既經駁回，則上訴審訴訟費用750元，應由上
    訴人負擔，爰確定如主文第2項所示。
五、結論：上訴無理由，應予駁回。　
中　　華　　民　　國　　111 　年　　6 　　月　　30　　日
            高雄高等行政法院第三庭
                        審判長法官　蘇　秋　津
                              法官　黃　堯　讚
                              法官　孫　奇　芳
以上正本係照原本作成。
不得上訴。
中　　華　　民　　國　　111 　年　　6 　　月　　30　　日
                          書 記 官　宋　鑠　瑾